【裁判字號】    90,上訴,654
【裁判日期】    900326
【裁判案由】    偽造有價證券等
【裁判全文】
臺灣高等法院高雄分院刑事判決                      九十年度上訴字第六五四號
    上訴人
    即被告  丙○○
    指  定
    辯護人  本院公設辯護人李佩娟  .
右上訴人因偽造有價證券等案件，不服臺灣屏東地方法院八十八年度訴字第四九一號
中華民國九十年三月二十六日第一審判決（起訴案號：臺灣屏東地方法院檢察署八十
八年度偵字第四三一三號；併辦案號：八十八年度偵字第五六八一號），提起上訴，
本院判決如左：
      主  文
原判決撤銷。
丙○○連續意圖供行使之用，而偽造有價證券，處有期徒刑參年陸月。如附表二、四
所示偽造之本票及如附表二、四所示偽造之印章，均沒收。
     事  實
一、丙○○基於意圖為自己不法所有之概括犯意，虛捏「李水玉」、「高莉芬」之人
    ，並冒林明薇、林文富等人名義，分別參加其先後於民國八十三年十一月五日及
    八十五年六月二十五日所招集之二個互助會各一會，，期間丙○○先後假冒上開
    名義標得互助會（各該互助會明細，得標之人、時間、標金等，詳如附表一、三
    所示），並為遂行其詐財目的，又基於意圖供行使之用偽造有價證之概括犯意，
    偽刻上開得標者名義之印章後，加以蓋用印文，並偽造渠等之署押，連續偽造如
    附表二、四所載之本票，復將上開本票分別交予活會會員收執以供擔保，使各該
    期之活會會員均陷於錯誤，誤信為真，乃將經扣除各該會期標金後之會款交付予
    丙○○，計詐得如附表一、二所示之金額，合計新臺幣（下同）一百萬三千七百
    元；又丙○○受讓會員鍾政夫八十三年十一月五日起會之一會互助會，恐會員反
    對，乃基於前開偽造有價證券之概括犯意，盜用其夫涂應珍之印章，偽造涂應珍
    之署押，而偽造如附表二所示涂應珍名義之本票，足以生損害於被冒名之人及甲
    ○○、乙○○、王意花等各該活會會員。嗣後丙○○因無法再繼續運作上開互助
    會而停會，且遲遲未能清償應給付予各該活會會員之會款，經活會會員甲○○執
    丙○○所交付本票追償，發覺有假，始知受騙。
二、案經甲○○、乙○○訴由臺灣屏東地方法院檢察署檢察官偵查起訴及移送併案審
    理。
     理  由
一、訊據上訴人即被告丙○○冒用「李水玉」及「高莉芬」之名義參加如附表一、三
    所示之互助會（即冒用李水玉之名義參加八十三年十一月五日起會之互助會，及
    冒用高莉芬之名義參加八十五年六月二十五日起會之互助會）並冒標即偽造該二
    人名義之本票交付活會會員；惟否認其餘犯行，辯稱：林文富有參加附表三即八
    十五年六月二十五日起會之互助會，惟中途退出，被告始以其名義標會；會員林
    明薇部分，是她媽媽涂秀英以其名義參加，後來涂秀英改嫁，涂秀英標走該會云
    云。
二、經查：
  （一）右揭被告以李水玉及高莉芬之名義參加前開互助會並冒標及偽造本票交付活
        會會員之事實，已據被告供承不諱，而附表一「李水玉」名義之互助會，已
        於八十四年一月五日得標，附表三高莉芬名義之互助會已於八十六年一月二
        十五日得標、李水玉名義之互助會已於八十六年八月二十五日得標，業據告
        訴人甲○○指訴明確，並有如附表二、四所示偽造之李水玉及高莉芬名義之
        本票原本扣案足憑，此部分事證明確。
  （二）就會員林明薇之部分，訊據證人林明薇證稱：「有（參加丙○○召集的互助
        會），我只參加一次而已。..... 我一直都是活會，我到現在還是沒有標。
        ...... 我一直都繳活會的會款。我是叫（郵寄）我母親拿給我舅媽丙○○。
        」、「我沒有得標過，我不知道怎麼會有我得標。」、「（提示本票二七九
        八五六、二七九八五七號）不是我簽發的，而且名字都寫錯，我也沒有授權
        任何人以我的名義簽發本票。」、「（丙○○有無對你說先借你的會來標？
        有無跟你提過？）都沒有。」等語明確（見原審卷第二六七頁至第二六八頁
         ），被告係林明薇之舅媽，證人林明薇自不致誣陷被告，亦未袒護被告，
        否則，其儘可證稱有同意被告標會及授權被告開本票，以為被告脫罪，是證
        人上開有參加附表三之互助會，但未標會及簽發本票之證詞，應屬可採。雖
        證人林明薇事後具狀改稱：伊母未告知已請丙○○先將其互助會代標下，並
        請代寫本票，致伊上開庭訊之證詞錯誤云云，但此與被告於本院所供林明薇
        之互助會由其母涂秀英標走之情節不符。顯然林明薇事後狀述內容係迴護被
        告之詞，被告所辯亦屬卸責之詞，林明薇雖有參加附表三之互助會，但並未
        標會，被告有冒標及偽造林明薇名義之本票無訛。
  （三）又林文富不識被告，且並未參加被告所招集之互助會，亦無簽發本票之事實
        ，已據證人林文富於偵查中證述明確，而被告於偵查中亦供稱：「林文富當
        初我有跟他說，要以他名字參加該互助會，他有同意，且每次均是我付錢。
        」等語（見起訴偵卷第十九頁），依被告上開供詞，無異被告擅自以林文富
        之名義入會，並擅自標取而操作該會份，該會份除掛林文富之名義外，林文
        富根本未有任何之參與，則其顯無參加該互助會可言，被告所辯之無可採信
        。林文富名義之互助會已於八十六年七月二十五日得標，業經告訴人甲○○
        指述在卷，並為被告所不否認，又有偽造之林文富名義之本票原本二紙扣案
        可憑。
  （四）另被告供稱因受讓八十三年十一月五日起會之鍾政夫之一會互助會，為免會
        員反對，所以簽發其夫涂應珍名義之本票，並未經其夫涂應珍之同意等情，
        證人涂應珍亦證稱其未參加本件互助會，未簽發本案其名義之本票，意味同
        意被告簽發無訛，並有偽造之涂應珍名義之本票扣案可稽。
  （五）按民間互助會係會首與會員間所訂立之契約，會員與會員間並無法律關係存
        在，會員乃以會首之資力為判斷是否參加之依據，被告就其資力困窘有所隱
        瞞，虛列人頭入會冒標及冒用會員名義標會，其有詐欺之犯意甚明。
  （六）又民間互助會除有特別約定外，僅係會首與各會員間成立契約關係，不論何
        人得標，會首對於已領取會款之會員（即死會會員），均得請求給付該次應
        繳會款，是以會首冒標，其詐欺之對象應僅限於尚未得標之會員（即活會會
        員）。依臺灣民間互助會習慣，活會會員皆係將會額扣除標金（即會息）後
        繳納予會首，故會首冒用其他會員名義得標，致活會會員繳納該次冒標之會
        款，即為被詐欺金額，詳如附表一、三所示，核計共為一百萬三千七百元。
三、核被告所為，其偽造本票之行為，係犯刑法第二百零一條第一項之偽造有價證券
    罪；其冒標詐取活會會員會款之行為，係犯同法第三百三十九條第一項之詐欺取
    財罪。被告為偽造本票，而偽造或盜用印章後加以蓋用印文並偽造署押，為偽造
    有價證券之預備或部分行為；偽造有價證券後復持以行使，其行使之低度行為為
    偽造有價證券之高度行為所吸收，均不另論罪。被告先後於各該如附表四所示之
    同一時間，偽造如附表四所示同一名義之本票二張，其被害法益仍僅一個，應僅
    論以一罪；而被告先後於各該會期，訛詐各該活會會員之財物，所為詐欺取財犯
    行，係一行為觸犯數相同罪名，同時侵害數法益，屬同種想像競合犯，應從一詐
    欺取財罪處斷。其多次偽造有價證券及詐欺取財罪，均各時間緊接，犯罪構成要
    件相同，顯各係基於概括犯意反覆為之，均為連續犯，均各應以一罪論，並加重
    其刑。其所犯上開偽造有價證券及詐欺取財二罪間有方法結果之牽連關係，應依
    牽連犯規定，從一重論以偽造有價證券罪。檢察官就犯罪事實一部起訴者，其效
    力及於全部，本件被告如事實欄所載犯行而非起訴書備載者，業據移送併辦，與
    起訴之部分，有連續犯或牽連犯之裁判上一罪關係，本院自應併予審理。
四、原審論處被罪刑，固非無見。惟查：（一）尚乏確切之證據足以證明被告有冒標
    林招娣之互助會，及冒用涂麗華、涂應珍之名義標取互助會款，原判決遽為此項
    認定，尚有未洽（理由詳如後述）；（二）被告係利用不知情之刻印店人員，偽
    造林明薇、林文富之印章，被告此部分行為係屬間接正犯，原判決未為此認定，
  亦有可議。被告上訴意旨僅坦承上開李水玉及高莉芬部分之犯行，否認其他犯行
    ，而指摘原判決不當，雖不足取，但原判決既有上開可議之處，仍無可維持，應
    將原判決撤銷改判。審酌被告尚無犯罪前科，其犯罪之動機、手法，所詐取會款
    之數額，及其犯罪後之態度等一切情狀，量處如主文第二項所示之刑。又扣案如
    附表二、四所示偽造之本票（不能證明被告有偽造其他本票），及各該本票上發
    票人名義之偽造印章（其中附表二涂應珍部分係被告盜用而非偽造，應予除外）
    ，偽造之印章雖未扣案，但無法證明業已滅失，故偽造之本票均應依刑法第二百
    零五條規定沒收，偽造之印章均應依同法第二百十九條規定沒收。而本票上所蓋
    用偽造之印文、署押等，係屬偽造本票之一部，已因本票之沒收而包括在內，不
    另為沒收之諭知。
五、至公訴意旨另認被告偽造會員林文富之互助會標單冒標互助會，以四千二百元之
    金額得標並收取會款，認被告另涉有行使偽造（準）私文書等罪嫌云云。訊據被
    告本否認有冒標之情事，而就本件互助會之開標情形，訊據告訴人甲○○則供稱
    ：「（本件互助會有無寫標單？）有，我們個人會帶去，開標之後標單當場就丟
    棄。」、「（被告有無拿標單來說某某人得標？）沒有，會首直接說何人得標，
    我們就直接繳會款。」等語（見審判筆錄），未指稱見有被告偽造本件冒標名義
    人者之標單，而標單於開標後當場丟棄，亦顯無各該標單可供查考。雖冒標者大
    抵皆係透過偽造標單之方式競標，然遍閱本件全卷，於查無其他被告有偽造標單
    之確切事證之情況下，以上開經驗法則，遽行推斷被告有偽造標單並行使之犯行
    ，毋寧流於臆測，證據明顯不足，無以證明被告涉有偽造文書之犯行，因公訴意
    旨認此與前揭論罪科刑之部分，有牽連犯之裁判上一罪關係，是不另為無罪之諭
    知。
六、原判決併認被告有冒標林昭娣之互助會及冒用涂應珍、涂麗華之名義標會云云。
    訊據被告亦堅詞否認有此部分犯行；辯稱伊僅向林昭悌借標一會，並無冒標，而
    係於得標後，怕會員不同意被告借標，乃徵得被告女兒涂麗華之同意，簽發涂麗
    華名義之本票交付活會會員；又被告所以簽發涂應珍之本票，係因被告受讓會員
    鍾政夫以其女兒鍾瑞芳名義參加之互助會之活會權利，得標後，怕會員不同意被
    告受讓，所以才簽發被告之夫涂應珍名義之本票交活會會員擔保云云。經查：（
    1）據證人林招娣證稱：其參加三會，已得標二會，賸餘一會讓給被告，由被告
    自行繳納會款，如果本票上的印章與其自己開立之本票上印章相同，其就有標得
    會款等語（見原審卷第一三○頁背面至第一三二頁），於本院並證稱：上開不是
    其筆跡之本票，印章是其蓋的，筆跡是其叫人簽發的，是其同意簽發的等情（見
    本院九十年九月二十四日訊問筆錄），依據林招娣上開證述，林招娣共參加三會
    互助會，有標取二會，讓渡一會給被告，且告訴人提出之二張以林招娣名義簽發
    之本票，即為林招娣標取互助會所簽發，則被告所辯其承讓林招悌一會互助會於
    得標時，即以其女兒涂麗華名義簽發本票，即非全然無據，否則活會會員怎未執
    有三紙林招娣簽發之本票；至依卷附互助會單，其中八十三年十一月五日起會之
    互助會，林招娣有三會，八十五年六月五日起會之互助會，林招娣有二會，但由
    活會會員所執有之本票，祇有林招娣本身所得標之二會，亦難遽認被告有冒標林
    招娣互助會之情形。（2）就涂應珍名義簽發之本票部分，據證人鍾政夫證稱：
    其因週轉不靈，無力負擔二會互助會，始於得標一會後，放棄另一尚未得標之互
    助會（鍾瑞芳之名義），死會（按為債務）與活會（按為債權）大略互相抵銷，
而脫離其所參加之互助會，惟尚欠被告一、二萬元（見原審卷第一一四頁至第一
    一九頁），足見被告確有受讓鍾政夫之一會互助會，被告急需用錢，又恐會員不
    同意，而以被告之夫涂應珍名義簽發本票（據被告及證人涂應珍證稱，被告簽發
    此等本票，未得涂應珍同意）給活會會員搪塞，即屬可能；又鍾政夫既已有一會
    係死會，無力續繳二會會款，而承受活會之互助會，將可使損害減至最低程度，
    並非無實益，亦不違反經驗法則。綜上所述，尚無確切之證據足以證明被告有冒
    標林招娣之互助會及冒用涂麗華、涂應珍之名義冒標本件互助會。
據上論結，應依刑事訴訟法第三百六十九條第一項前段、第三百六十四條、第二百九
十九條第一項前段，刑法第五十六條、第二百零一條第一項、第三百三十九條第一項
、第五十五條、第二百十九條，罰金罰鍰提高標準條例第一條前段，判決如主文。
本案經檢察官陳惠珠到庭執行職務。
中      華      民      國    九十      年      十      月     十七     日
                               台灣高等法院高雄分院刑事第二庭
                                           審判長法官
                                                 法官
                                                 法官
得上訴
附錄本案論罪科刑法條
中華民國刑法第二百零一條第一項：
意圖供行使之用，而偽造、變造公債票、公司股票或其他有價證券者，處三年以上十
年以下有期徒刑，得併科三千元以下罰金。
中華民國刑法第三百三十九條第一項：
意圖為自己或第三人不法之所有，以詐術使人將本人或第三人之物交付者，處五年以
下有期徒刑、拘役或科或併科一千元以下罰金。
  附表一、
  八十三年十一月五日起至八十七年五月五日止，每月五日開標，每會一萬元，採
  內標制，含會首共計四十三會。
┌──┬────┬─────┬────┬────┬──────┬────┐
│編號│冒標名稱│日      期│標    金│尚餘活會│ 詐取金額   │實收活會│
├──┼────┼─────┼────┼────┼──────┼────┤
│一、│李水玉  │84.01.05. │三一○○│四十會  │二五五三○○│三十七會│
│    │        │          │      元│        │          元│        │
├──┼────┼─────┼────┼────┼──────┼────┤
  附表二、
┌──┬───┬──────┬──────┬─────┬───┐
│編號│發票人│扣案本票號碼│本票金額    │發 票 日  │備  註│
├──┼───┼──────┼──────┼─────┼───┤
│一、│李水玉│0000000     │一萬元      │84.01.05. │原本已│
│    │      │            │            │          │扣押  │
│    │      │            │            │          │      │
├──┼───┼──────┼──────┼─────┼───┤
│四、│涂應珍│161891      │一萬元      │85.10.05. │原本已│
│    │      │            │            │          │扣押  │
│    │      │            │            │          │      │
├──┴───┴──────┴──────┴─────┴───┤
  附表三、
  八十五年六月二十五日起至八十九年三月二十五日止，每月二十五日開標，每會
  一萬元，採內標制，含會首共計四十五會。
┌──┬────┬─────┬────┬────┬──────┬────┐
│編號│冒標名稱│日      期│標    金│尚餘活會│ 詐取金額   │實收活會│
├──┼────┼─────┼────┼────┼──────┼────┤
│一、│高莉芬  │86.01.25. │四四○○│三十七會│一九六○○○│三十五會│
│    │        │          │      元│        │          元│        │
├──┼────┼─────┼────┼────┼──────┼────┤
│二、│林明薇  │86.04.25. │三八○○│三十四會│一九八四○○│三十二會│
│    │        │          │      元│        │          元│        │
├──┼────┼─────┼────┼────┼──────┼────┤
│三、│林文富  │86.07.25. │四二○○│三十一會│一七四○○○│三十會  │
│    │        │        │      元│        │          元│        │
├──┼────┼─────┼────┼────┼──────┼────┤
│四、│李水玉  │86.08.25. │四○○○│三十會  │一八○○○○│三十會  │
│    │        │          │      元│        │          元│        │
├──┴────┴─────┴────┴────┴──────┴────┤
│備註：                                                                │
│被告以「高莉芬」名義得標時，尚餘活會三十七會中（含林明薇部分，其有繳付│
│活會會款），因有冒「林文富」、「李水玉」之名各一會，此部分無收取會款可│
│言，餘依此類推，總計詐欺所得金額共計：七十四萬八千四百元。            │
│                                                                      │
│                                                                      │
│                                                                      │
└───────────────────────────────────┘
  附表四、
┌──┬───┬──────┬──────┬─────┬───┐
│編號│發票人│扣案本票號碼│本票金額    │發 票 日  │備  註│
├──┼───┼──────┼──────┼─────┼───┤
│一、│高莉芬│000170      │一萬元      │86.01.25. │原本二│
│    │      │000171      │            │          │張已扣│
│    │      │            │            │          │押    │
│    │      │            │            │          │      │
├──┼───┼──────┼──────┼─────┼───┤
│二、│林明薇│279856      │一萬元      │86.04.25. │原本二│
│    │      │279857      │            │          │張已扣│
│    │      │            │            │          │押    │
│    │      │            │            │          │      │
├──┼───┼──────┼──────┼─────┼───┤
│三、│林文富│019427      │一萬元      │86.07.25. │原本二│
│    │      │019428      │            │          │張已扣│
│    │      │            │            │          │押    │
│    │      │            │            │          │      │
├──┼───┼──────┼──────┼─────┼───┤
│四、│李水玉│433814      │一萬元      │86.08.25. │原本二│
│    │      │433815      │            │          │張已扣│
│    │      │            │            │          │押    │
│    │      │            │            │          │      │
├──┴───┴──────┴──────┴─────┴───┤


司法院資訊處製作；財團法人民間司法改革基金會備份。
